【裁判字號】    90,上易,3721
【裁判日期】    901129
【裁判案由】    農會法
【裁判全文】
臺灣高等法院刑事判決                            九十年度上易字第三七二一號
    上  訴  人
    即  被  告  甲○○
    選任辯護人  李吉隆
右上訴人因違反農會法案件，不服臺灣基隆地方法院九十年度易字第三○四號，中華
民國九十年八月三十一日第一審判決（起訴案號：臺灣基隆地方法院檢察署九十年度
偵字第一七三○號）提起上訴，本院判決如左：
    主  文
原判決撤銷。
甲○○無罪。
    理  由
一、公訴意旨略以：緣基隆市農會於民國九十年二月十五日舉行第十四屆會員代表選
    舉，甲○○為基隆市農會武崙農事小組登記參選之會員代表候選人，該小組另有
    張樹木、廖化龍、李天賜、張益深合計五位候選人參與競選，擬選出三位會員代
    表，呈現超額競選之局面。又因甲○○之票源與同組候選人李天賜、廖化龍重疊
    ，而該小組農會會員約有九十五人，若欲當選必需掌握二十五票以上，甲○○為
    求順利當選會員代表，遂於九十年一月底，以ＡＮＧＥＬＯＭＩＯ牌襯衫二件作
    為賄選之對價，對於農會會員即有選舉權之人李平照等人交付財物，而約其將選
    票投予自己，唯李平照因心中另有人選，雖收受所交付之財物，卻未許以將選票
    投予甲○○。嗣於同年二月間檢察官因接獲甲○○賄選情資，經指揮法務部調查
    局基隆市調查站（下稱調查局）訪談屬實後，簽發搜索票交予該調查站，於同年
    月十四日在基隆市○○路八一三號李平照住處搜索，搜扣賄選之ＡＮＧＥＬＯＭ
    ＩＯ牌之襯衫二件。因認被告涉有違反農會法第四十七條之一第一項第二款之罪
    嫌。
二、訊據被告甲○○坦承參與基隆市農會十四屆會員代表選舉之武崙農事小組會員代
    表之競選活動，惟堅詞否認有右揭交付財物賄選犯行，辯稱：伊僅口頭拜票，絕
    無以襯衫等財物賄選，伊如要賄選，不可能只針對李平照一人行賄，且李平照於
    原審調查中已證稱扣案襯衫係其自己購得，與伊無關等語。經核公訴人認被告涉
    嫌右開犯罪，係以李平照之證言及自李平照家中所查獲之上開襯衫為據。
三、認定犯罪事實所憑之證據，必須其為訴訟上之證明，已達於通常一般之人均不致
    有所懷疑，而得確信其為真實之程度者，始得據為有罪之認定，倘其證明尚未達
    到此一程度，而有合理之懷疑存在無從為有罪之確信時，即應為被告有利之認定
    。按農會法第四十七條之一第一項第一款、第二款關於農會選舉之受賄罪及行賄
    罪，均設有明文處罰。此農會選舉之受賄罪及行賄罪，祇須有以許諾或要約為條
    件，不問許諾者許諾後是否依約踐行，或要約後，他方是否承諾或果否依照履行
    ，均各該當於上開犯罪要件。是以在農會選舉之受賄罪，如收受財物者無有許諾
    以不行使其選舉權或為一定之行為者，即與該罪構成要件尚屬不合而不為罪。則
    以收受財物而無許諾行為者之陳述，作為交付財物而約其不行使選舉權權或為一
    定之行為者之罪證時，在採證上即難免有嫁禍於交付財物者而為虛偽供述之危險
    。是則此項陳述除須無瑕庛可指外，為擔保其所為不利於被告（即交付財物者）
    之陳述之真實性，尤應有足以令人確信其陳述為真實之補強證據，始能資為論罪
    之依據。
四、卷查，同為農會會員之李平照固於調查局初訊及檢察官偵查中供稱，被告甲○○
    有交付其二件ＡＮＧＥＬＯＭＩＯ牌襯衫，表示要參選農會代表，而約其為一定
    之投票，但其尚未決定投票給何人之情；檢察官偵查中並稱，被告對其家中兄弟
    五人每人均送上開品牌之襯衫二件云云。而其兄弟中僅李平照及李金水二人有農
    會會員資格，此據李平照、李金水供承一致，但李金水自調查局訊問以迄於檢察
    官偵查中，均堅詞否認被告有交付襯衫或任何財物而約其為一定之投票情事。則
    李明照所稱上情已與李金水之證詞不符。迨至原審時李平照更明白供稱，被告並
    未交付其任何財物而約定如何投票選舉農會會員代表，該二件襯衫係其於八十九
    年八、九月間以每件新臺幣二百五十元在基隆市○○○路果菜市場路邊攤所購得
    ，其當時接受調查及偵查中供稱被告賄選，係因酒醉所以隨便亂說等語（見原審
    卷第十七、十八頁）。於此情形，李平照究竟有無收受被告交付之襯衫，稽其前
    後之供述不惟已然不一，存有明顯瑕疵，且查李平照為規避涉犯農會之選舉收賄
    罪嫌，復又供稱其並未許諾投票給被告。如前述，則李平照就此所為不利於被告
    之陳述是否真實，自應有除該陳述以外之積極證據資為補強擔保其陳述為真正。
五、證人即調查局調查員楊常智於原審雖證稱，沒有印象李平照當時身上有酒味，筆
    錄是在李平照住處製作的，當時精神狀況正常，且一直陪同李平照到地檢署門口
    等語，充其量亦僅止於證明李平照於接受調查及偵查時之精神意識狀態良好，並
    無酒醉意識不清之狀態而已，並不能據此作為李平照斯時所為之陳述即屬真正之
    補強證據，情甚明灼。至於調查局人員持檢察官搜索票到李平照住處固有搜扣得
    ＡＮＧＥＬＯＭＩＯ牌襯衫二件之事實，但此類襯衫隨處購買得到，李平照在原
    審所稱係其於市場購得之說詞，並非全然不可採信，調查局人員於同日在被告住
    處並未搜索到任何足以懷疑可作為賄選之財物，調查局針對被告所實施之通訊監
    察，亦未發現涉有行、受賄具體事證，分別有搜索及扣押筆錄及法務部調查局基
    隆市調查站函可參（見選他卷第四十頁、第四一頁）。李平照前揭所謂被告交付
    襯衫行賄之說詞既有矛盾，且與證人李金水所述亦有不符，在李平照家中扣得之
    襯衫又不無可能確係李平照自己所購買者，凡此種種均尚存在有合理之懷疑，殊
    難徒憑扣案之襯衫二件即得確信係被告所交付作為農會之選舉行賄之物。
六、公訴意旨另以本案係因接獲被告涉有賄選情資，經指揮調查局人員約談林朝紗（
    非農會會員）及李朝國（農會會員）兄弟二人，彼等均陳稱被告確實曾在九十年
    一月二十九日送禮至林朝紗位於基隆市○○路七五九之一號住處；而證人李朝國
    於原審調查中證稱，於九十年二月初曾在其基隆市○○○路七十號自家門廳看見
    裝有「衣服」之袋子，係被告為答謝林朝紗參與調解被告與鄰居李忠欽間糾紛所
    贈送之謝禮，暫時放在其家中；證人林朝紗則證稱，其於九十年一月二十九日在
    自家收下被告致贈之二袋糖果，隔天就拿到被告家中退還。所供經過情節，互核
    已見不一致，矧查此情與被告有無交付襯衫給李平照而約其為一定之投票，亦無
    必然之關連。公訴意旨所稱被告對「李平照等人交付財物」，卷查除李平照如前
    述外亦別無他人，附此敘明。
七、綜據上述，本件被告始終否認有交付財物給農會會員而約其為一定之投票行為，
    會員李平照所為不利於被告之陳述，就卷證調查所得之資料又無足以作為令人確
    信其陳述為真實之補強證據，詳如前述。基於無罪推定之證據法則，應為被告有
    利之認定。此外，又查其他積極證據足以證明被告確有起訴書所載之犯行，自屬
    不能證明被告犯罪。原審失察，遽為有罪之判決，即有未合。被告上訴據以指摘
    原判決不當，為有理由，應予撤銷改判，而為被告無罪之諭知。
據上論斷，應依刑事訴訟法第三百六十九條第一項、第三百六十四條、第三百零一條
第一項，判決如主文。
本案經檢察官賴俊雄到庭執行職務。
中      華      民      國九十      年     十一     月    二十九    日
                              臺灣高等法院刑事第二十三庭
                                  審判長法  官  黃  瑞  華
                                        法  官  宋      祺
                                        法  官  吳      燦
右正本證明與原本無異。
不得上訴。
                                        書記官  陳  靜  姿
中      華      民      國    九十      年     十一     月    二十九    日


司法院資訊處製作；財團法人民間司法改革基金會備份。
